【裁判字號】    97,易,168
【裁判日期】    970408
【裁判案由】    重利
【裁判全文】
臺灣屏東地方法院刑事判決               97年度易字第168號
公  訴  人  臺灣屏東地方法院檢察署檢察官
被      告  丙○○
            甲○○
上列被告因重利案件，經檢察官提起公訴（96年度偵字第6339號
、97年度偵字第66號），本院判決如下：
    主  文
甲○○共同犯重利罪，累犯，處有期徒刑伍月，如易科罰金，以
新臺幣壹仟元折算壹日。扣案如附表編號一至三所示之物，均沒
收。
丙○○共同犯重利罪，處有期徒刑肆月，如易科罰金，以新臺
幣壹仟元折算壹日。扣案如附表編號一至三所示之物，均沒收。
    事  實
一、甲○○前於民國94年間因違反槍砲彈藥刀械管制條例案件，
    經臺灣高雄地方法院於94年3 月16日以94年度簡字第1125號
    判處有期徒刑3 月確定，並於94年10月21日縮刑期滿執行完
    畢，隔日出監。
二、丙○○自96年4月1 日起，以其位於屏東縣潮州鎮○○路119
    號租屋處為據點，經營「誠信金融理財公司」地下錢莊，並
    自96年8月1日起，與甲○○共同基於重利之犯意聯絡及行為
    分擔，由丙○○四處發放自製名片向不特定人招攬借款，再
    以每日新臺幣（下同）1,000 元之代價，僱用甲○○出面向
    借款人收取本息。渠等以借款30,000元為 1單位，須先預扣
    5,000元之利息，按日收取1,000元充作利息與本金之償還，
    於30天內需償還本息3 萬元，借款人並需簽立本票或扣留身
    分證件作為擔保，而乘他人急迫、輕率或無經驗貸與金錢，
    取得與原本顯不相當即年利率100 ％之重利。適有乙○○因
    亟需用款，於96年9 月21日下午某時，在屏東縣潮州火車站
    前，向丙○○借款6 萬元，並預扣1 萬元為利息，另簽發6
    萬元之本票交予丙○○，再由甲○○按日向乙○○收取1,00
    0 元作為本金與利息之償還，已經於2 個月後全部償還完畢
    。嗣於96年9 月28日下午5 時30分許，經警持搜索票，於上
    址當場查扣如附表所示之物及現金16,040元。
二、案經屏東縣警察局潮州分局報請臺灣臺中地方法院檢察署檢
    察官簽分陳請臺灣高等法院檢察署檢察長移請臺灣屏東地方
    法院檢察署檢察官偵查起訴。
    理  由
壹、程序部分：
一、按被告以外之人於偵查中向檢察官所為之陳述，除顯有不可
    信之情況者外，得為證據，刑事訴訟法第159 條之1 第2項
    亦有明文，而該條之立法理由係認被告以外之人（包括證人
    、鑑定人、告訴人、被害人及共同被告等）之陳述如在法官
    面前為之，因其任意陳述之信用性係在已受確定保障之情況
    下所為，自得作為證據。而現階段刑事訴訟法規定檢察官代
    表國家偵查犯罪、實施公訴，依法其有訊問被告、證人及鑑
    定人之權，證人、鑑定人且須具結，而實務運作時，檢察官
    偵查中向被告以外之人所取得之陳述，原則上均能遵守法律
    規定，不致違法取供，其可信度極高，職是，被告以外之人
    前於偵查中已具結而為證述，除反對該項供述得具有證據能
    力之一方，已釋明「顯有不可信之情況」之理由外，即不宜
    遽指該證人於偵查中之陳述不具證據能力。本件證人乙○○
    、丙○○及甲○○於偵查中在檢察官前所為陳述，已經依法
    具結，另被告復未曾提及檢察官在偵查時有何不法取供致證
    人證詞顯不可信之情事，是其等於偵查中之證述，自得採為
    本件證據。
二、又按被告以外之人於審判外之陳述，雖不符刑事訴訟法第15
    9 條之1 至第159 條之4 之規定，而經當事人於審判程序同
    意作為證據，法院審酌該言詞陳述或書面陳述作成時之情況
    ，認為適當者，亦得為證據。當事人、代理人或辯護人於法
    院調查證據時，知有第159 條第1 項不得為證據之情形，而
    未於言詞辯論終結前聲明異議者，視為有前項之同意，刑事
    訴訟法第159 條之5 第1 項、第2 項分別定有明文。檢察官
    、被告對於本判決所引用96年10月9日臺灣屏東地方法院檢
    察署檢察事務官勘驗報告、搜索、扣押筆錄、扣押物品目錄
    表、扣案物品清單及證人乙○○、丙○○及甲○○於警詢時
    之證述等證據，未於本院言詞辯論終結前爭執其證據能力，
    茲審酌該等書面陳述作成時之情況，並無不宜作為證據之情
    事，且本院認為以之作為本件論罪之證據，均與待證事實具
    有關聯性，作為本案之證據亦屬適當，是依上開規定，自得
    為證據。
三、又卷附扣案物品照片5 張，係傳達照相當時現場情況，而透
    過照片傳達的情形與現場真實情形，在內容上的一致性，透
    過機械的正確性來加以保障，換言之，照片並不存在人對現
    實情形的知覺、記憶所經常發生的表現錯誤，是照片之性質
    亦非供述證據，並無傳聞法則之適用，且於此亦別無證據證
    明上開資料有經偽造變造之情形，有證據能力。
貳：實體部分：
一、訊據被告甲○○對於上開犯罪事實於警詢、偵查及本院審理
    時均坦承不諱，核與證人乙○○於警詢、偵查及本院審理時
    所證述之情節相符，且有查獲如附表所示之物扣案可稽，足
    認被告甲○○上開自白與事實相符，被告甲○○上開重利犯
    行洵堪認定，應予以依法論科。
二、訊據被告丙○○矢口否認有何重利犯行，辯稱：伊僅有將上
    開租屋處之三樓，以每月8 千元之代價出租予被告甲○○，
    查扣之東西都是被告甲○○所有云云。經查：
  (一)被告丙○○於警詢時自承：「上述扣押物品作何用途？）在
    我住處三樓的辦公桌上及皮包內查獲放款帳冊一大張、放款
    帳冊六小張是我記帳用的，空白商業本票四本是給予借款人
    向我借款時簽具，國民身分證正本四張、國民身分證影本三
    張、汽車駕駛執照一張、全民健保卡一張都是向我借款時，
    借款人主動要留在我這的，商業本票九張是借款人簽具的，
    新台幣一萬六千零四十元為我放款使用所剩下的，名片四盒
    作為放款廣告，記帳卡六十三張為記帳用，另外在甲○○的
    皮包內有查獲商業本票三張、國民身分證影本一張、空白本
    商業本票簿一本、空白記帳卡二二張是我交付予他的，用途
    與上述作用相同」、「（警方提示甲○○年籍資料，與你有
    何關係？為何身上會有上開物品？）他是我朋友，協助我從
    事各項放款事宜，有關身上查扣之物品是我交付予他的」、
    「（你是何時開始雇用？給他多少薪資？他從事何項工作？
    ）我於96年8月1日開始僱用，薪資為每天新台幣一千元，由
    我本人每天當面交付，他的工作內容是向借款人收錢」等語
    （見警卷第1至2頁背面）；且被告丙○○於偵查中亦坦承其
    確有於警詢時為上開陳述，且警方並無不當取供等語（見偵
    查卷宗第32頁），復經臺灣屏東地方法院檢察署檢查事務官
    依法勘驗本案查獲之警詢錄音帶，亦認本件並無不當取供之
    情形，此亦有勘驗筆錄1份附卷可證（見偵查卷宗第24頁）
    。是被告丙○○上開陳述，堪認屬實。
  (二)至被告丙○○於警詢時雖又改稱：「（為何上述物品會在你
    家？）是一個綽號叫阿的朋友放在那邊的」、「真實姓名
    我不知道，我撥打他的行動電話0000000000與他聯絡，只知
    道他住高雄，大約三十歲，認識大概一年，我不清楚東西為
    何放在我家」、「（你說上述查扣物品不是你的，為何你於
    上述偵詢時答覆警方你如何放款？）那是我聽阿說的」等
    語（見警卷第3 頁）；嗣被告丙○○於偵查中又改稱：「（
    阿是誰？）就是剛剛與我一起進來的甲○○，我都叫他阿
    ? 」等語（見偵查卷宗第9 頁）；又於偵查中改稱阿是被
    告甲○○的朋友等語（見偵查卷宗第32頁）；惟證人甲○○
    於警詢時則供稱：其不認識「阿」之男子（見警卷第5 至
    6 頁）。故倘如被告丙○○所稱本件查扣之物品確實為被告
    甲○○供本件重利犯行所用之物，則被告丙○○又坦承上開
    租屋處於96年8 月10日出租予被告甲○○時，其即得知被告
    甲○○係在從事本件放款業務等語（見偵查卷宗第10頁），
    則被告丙○○為警查獲時，豈有於警詢時供稱本件扣案之物
    品均係其朋友「阿」所有之可能。是被告丙○○上開先後
    辯稱，顯係事後卸責之詞，亦與證人甲○○所證不符，均無
    可採。
  (三)證人即同案被告甲○○於警詢、偵查訊問時雖亦供稱並未受
    僱於被告丙○○云云。惟查，證人甲○○於警詢時供稱：「
    （你印製之名片為何？）我印的名片名字我忘記了，公司名
    稱我忘記了，放款聯絡人名字是我隨便編的，名字我也忘記
    了，電話號碼我忘記了」等語（見警卷第5頁背面）。倘如
    被告甲○○所供本案重利犯行均係其一人所為之事實屬實，
    則被告甲○○豈有可能，對於其所印製之供本案犯罪所用之
    名片內之名字、電話均不記憶；另證人甲○○復於警詢時供
    稱本案放款金額約180 萬元、放款人數約60幾人（見警卷第
    5 頁背面），惟其對於其所放款之資金來源均無法交代清楚
    ，倘如本案之資金均如被告甲○○所稱係向其朋友借貸而來
    ，則被告甲○○豈能對於借款金額、朋友為何人，如何償還
    等事宜均無法陳述（見本院卷第42至43頁）。綜上，證人甲○○所證，顯與常情不符，應係事後為維護同案被告丙○○
    之詞，委無可採。
  (四)綜上，可知本件關於被告丙○○警詢筆錄所載並無錯誤，而
    被告丙○○於檢察官偵查庭亦供稱，警詢中並未經任何人之
    脅迫、詐術，於意識清楚且任意、無爭執錯誤之狀況下，確
    已陳稱：本案重利犯行確實其僱用同案被告甲○○共同實施
    乙節明確，堪以認定。又按當事人於案發時之初次陳共較少
    權衡其利害得失或受他人干預，依經驗法則，較諸事後翻異
    其初供為可信，此即所謂案重初供，故除有可證明其後更易
    之詞與事實相符，或其初供係屬虛偽者外，自不得任意捨棄
    初供不採（參見最高法院80年度台上字第5109號判決），故
    雖被告丙○○於其後之供述中又翻異前詞，辯稱並未與被告
    甲○○共犯本件重利犯行云云，然其後所為矛盾之言，亦無
    法提出任何證據可實其說，既被告丙○○此於警詢中之初次
    供述，既與前開事證相合，揆諸前揭說明，被告丙○○上開
    重利犯行，自堪認定，應予以依法論科。
三、核被告丙○○、甲○○所為，係犯刑法第344條之重利罪。
    被告丙○○、甲○○共同犯罪，彼此間有犯意聯絡及行為分
    擔，應以共同正犯論處。查被告甲○○有事實欄所載論罪科
    刑執行之情形，有臺灣屏東地方法院檢察署刑案資料查註紀
    錄表及臺灣高等法院被告前案紀錄表各1 份在卷可查，其受
    有期徒刑執行完畢後，5 年之內再犯有期徒刑以上刑之本罪
    ，為累犯，應依刑法第47條第1 項規定加重其刑。爰審酌被
    告甲○○、丙○○為賺取暴利而為貸款收取重利，破壞正常
    金融交易秩序，導致被害人（借款人）苦於高利而飽受經濟
    之壓迫，衍生社會問題，自應受相當之刑事非難，且其放款
    規模非小；惟兼念及被告甲○○犯後坦承部分犯行，態度尚
    屬良好等一切情狀，分別量處如主文所示之刑，又審酌其等
    年齡、職業、收入、社會地位等節，並分別諭知易科罰金之
    折算標準如主文所示，以資儆懲。末查，扣案如附表編號1
    至3 所示之物，被告甲○○自承為其所有且供犯罪所用，爰
    依刑法第38條第1 項第2 款規定，諭知沒收。至扣案如附表
    所示編號4 至8 所示之物，係被害人簽發或暫時交付由被告
    甲○○、丙○○保管作為債權擔保之用，於被害人清償時，
    被告甲○○、丙○○自應返還該物，尚難認該物係被告2 人
    供犯罪所用或因犯罪所得之物；另查獲之現金16,040元，亦
    查無證據證明為被告甲○○供本件犯罪所用，自均無庸併予
    宣告沒收。
四、據上論斷，應依刑事訴訟法第299 條第1 項前段，刑法第28
    條、第344 條、第47條第1 項、第41條第1 項前段、第38條
    第1 項第2 款，刑法施行法第1 條之1，判決如主文。
本案經檢察官劉昀到庭執行職務。
中    華    民    國    97    年    4     月    8     日
                  刑事第一庭  法  官  許蓓雯
以上正本證明與原本無異。
如不服本判決應於收受本判決送達後十日內向本院提出上訴書狀，
其未敘述上訴理由者，並得於提起上訴後十日內向本院補提理由
書狀（均須按他造當事人之人數附繕本）「切勿逕送上級法院」
中    華    民    國    97    年    4     月    8     日
                              書記官  蘇雅慧
附表：
┌──┬───────────┬──────────┐
│    │查獲物品              │數量                │
├──┼───────────┼──────────┤
│1   │空白商業本票          │5本                 │
├──┼───────────┼──────────┤
│2   │記帳卡                │63張                │
├──┼───────────┼──────────┤
│3   │名片                  │4盒                 │
├──┼───────────┼──────────┤
│4   │身分證                │4 張（潘宗仁、李世賢│
│    │                      │、劉信美、彭月梅）  │
├──┼───────────┼──────────┤
│5   │駕照                  │1張（李世賢）       │
├──┼───────────┼──────────┤
│6   │健保卡                │1張（邱弘嘉）       │
├──┼───────────┼──────────┤
│7   │身分證影本            │4 張（李振輝、張雲│
│    │                      │、許秀英、曾仁勝）  │
├──┼───────────┼──────────┤
│8   │本票原本              │12張（發票人為曾仁勝│
│    │                      │3張 、林玉環、彭月梅│
│    │                      │、李正德、張雲、王│
│    │                      │素雪、乙○○、涂翁容│
│    │                      │各1 張及蔡盛起2 張）│
└──┴───────────┴──────────┘
附錄本判決論罪科刑法條全文
中華民國刑法第344條
乘他人急迫、輕率或無經驗貸以金錢或其他物品，而取得與原本
顯不相當之重利者，處1 年以下有期徒刑、拘役或科或併科1千
元以下罰金。


司法院資訊處製作；財團法人民間司法改革基金會備份。
